ACORDAO-COMPLETO-2468203

ACÓRDÃO 1087/2022 ATA 6/2022 - SEGUNDA CÂMARA

VISTOS, relatados e discutidos estes autos da Tomada de Contas Especial instaurada pela Secretaria Executiva do Ministério do Desenvolvimento Social em desfavor do Sr. Pedro Fonteles dos Santos, em decorrência da não comprovação da regular aplicação dos recursos repassados pela União por meio do Convênio 00169/2008, que teve por objeto a "aquisição de alimentos da agricultura familiar e sua destinação para o atendimento das demandas de suplementação alimentar de programas sociais locais, com vistas à superação da vulnerabilidade alimentar de parcela da população".
ACORDAM os Ministros do Tribunal de Contas da União, reunidos em sessão da Segunda Câmara, ante as razões expostas pelo Relator, em:
9.1. com fundamento nos arts. 1º, inciso I, 16, inciso III, alíneas "b" e "c", 19, caput, e 23, inciso III, da Lei 8.443/1992, julgar irregulares as contas do Sr. Pedro Fonteles dos Santos, condenando-o ao pagamento da quantia de R$ 402.314,00 (quatrocentos e dois mil, trezentos e quatorze reais) , atualizada monetariamente e acrescida dos juros de mora calculados a partir de 10/12/2008 até o efetivo recolhimento, com fixação de prazo de quinze dias, a contar da notificação, para comprovar, perante o Tribunal (art. 214, inciso III, alínea "a", do Regimento Interno/TCU) , o recolhimento da dívida ao Tesouro Nacional, abatendo-se, na oportunidade, o valor de R$ 10.125,84 (dez mil, cento e vinte e cinto reais e oitenta e quatro centavos) , já ressarcido em 29/7/2010, nos termos do Enunciado 128 da Súmula de Jurisprudência do TCU;
9.2. aplicar a multa capitulada no art. 57 da Lei 8.443/1992 ao Sr. Pedro Fonteles dos Santos, no valor de R$ 60.000,00 (sessenta mil reais) ,  fixando-lhe o prazo de 15 (quinze) dias, a contar da notificação, para que comprove, perante o Tribunal (art. 214, inciso III, alínea "a", do Regimento Interno/TCU) , o recolhimento da referida importância ao Tesouro Nacional, atualizada monetariamente desde a data do presente Acórdão até a do efetivo recolhimento, se for paga após o vencimento, na forma da legislação em vigor;
9.3. autorizar, caso requerido, nos termos do art. 26 da Lei 8.443/1992 c/c o art. 217 do Regimento Interno/TCU, o parcelamento das dívidas em até 36 (trinta e seis) parcelas mensais e sucessivas, sobre as quais incidirão os correspondentes acréscimos legais (débito: atualização monetária e juros de mora; multa: atualização monetária) , esclarecendo ao responsável que a falta de pagamento de qualquer parcela importará no vencimento antecipado do saldo devedor, sem prejuízo das demais medidas legais;
9.4. autorizar, desde logo, a teor do art. 28, inciso II, da Lei 8.443/1992, a cobrança judicial das dívidas, caso não atendida a notificação; e
9.5. com fundamento no art. 209, § 7º, do Regimento Interno/TCU, encaminhar cópia deste Acórdão à Procuradoria da República no Estado do Ceará, para adoção das medidas de sua alçada, bem como à Secretaria Especial de Desenvolvimento Social/Ministério da Cidadania, para ciência.

Tomada de Contas Especial instaurada pela Secretaria Executiva do Ministério do Desenvolvimento Social em razão da não comprovação da regular aplicação dos recursos repassados pela União para a aquisição de alimentos da agricultura familiar e sua destinação para o atendimento das demandas de suplementação alimentar de programas sociais locais (Convênio 00169/2008).

Segunda Câmara

Município de Acaraú/CE.

3. Responsável: Pedro Fonteles dos Santos (XXX.078.293-XX).

13.1. Ministros presentes: Bruno Dantas (Presidente), Augusto Nardes, Aroldo Cedraz e Antonio Anastasia.
13.2. Ministros-Substitutos presentes: Marcos Bemquerer Costa (Relator) e André Luís de Carvalho.

MARCOS BEMQUERER

Trata-se da Tomada de Contas Especial instaurada pela então Secretaria Executiva do Ministério do Desenvolvimento Social em desfavor do Sr. Pedro Fonteles dos Santos, prefeito de Acaraú/CE no período de 1º/1/2009 a 31/12/2012, tendo por fundamento a não comprovação da regular aplicação dos recursos repassados pela União por meio do Convênio 00169/2008, registro Siafi 700078 (peça 6) .
2.	Referida avença, celebrada entre aquele Ministério (atual Secretaria Especial de Desenvolvimento Social) e o Município de Acaraú/CE, teve por objeto a "aquisição de alimentos da agricultura familiar e sua destinação para o atendimento das demandas de suplementação alimentar de programas sociais locais, com vistas à superação da vulnerabilidade alimentar de parcela da população" (peça 2, p. 2) 
3.	Transcrevo, a seguir, com os devidos ajustes de forma, excerto da instrução da Secretaria de Controle Externo de Tomada de Contas Especial - SecexTCE por meio da qual o presente feito é analisado (peça 93) :
"INTRODUÇÃO
	Cuidam os autos de Tomada de Contas Especial instaurada pela Secretaria Executiva do Ministério do Desenvolvimento Social, em desfavor de Pedro Fonteles dos Santos (CPF: XXX.078.293-XX) , em razão de não comprovação da regular aplicação dos recursos oriundos do Convênio 00169/2008, registro Siafi 700078 (peça 6) , firmado entre o Ministério do Desenvolvimento Social e Combate à Fome e o município de Acaraú/CE, e que tinha por objeto a 'Aquisição de alimentos da agricultura familiar e sua destinação para o atendimento das demandas de suplementação alimentar de programas sociais locais, com vistas à superação da vulnerabilidade alimentar de parcela da população'.	
HISTÓRICO
2.	Em 15/6/2018, com fundamento na IN/TCU 71/2012, alterada pela IN/TCU 76/2016 e DN/TCU 155/2016, o dirigente da Secretaria Nacional de Segurança Alimentar autorizou a instauração da Tomada de Contas Especial (peça 49) . O processo foi registrado no sistema e-TCE com o número 1548/2018.
3.	O Convênio 00169/2008, registro Siafi 700078, foi firmado no valor de R$ 423.488,42, sendo R$ 402.314,00 à conta do órgão concedente e R$ 21.174,42 referentes à contrapartida do convenente. Teve vigência de 27/11/2008 a 30/4/2010, com prazo para apresentação da prestação de contas em 30/5/2010. Os repasses efetivos da União totalizaram R$ 402.314,00 (peça 8) .
4.	A prestação de contas e complementações enviadas foram analisadas por meio dos documentos constantes nas peças 9, 12, 42 e 43.
5.		O fundamento para a instauração da Tomada de Contas Especial, conforme consignado na matriz de responsabilização elaborada pelo tomador de contas, foi a constatação da seguinte irregularidade: 
'Deixar de comprovar a doação de alimentos, assim considerando que a mera compra de alimentos sem sua destinação prevista no Programa é irregular, conclui-se que os objetivos finalísticos do Convênio não foram atingidos.'
6.	O responsável arrolado na fase interna foi devidamente comunicado e, diante da ausência de justificativas suficientes para elidir a irregularidade e da não devolução dos recursos, instaurou-se a Tomada de Contas Especial.
7.		No relatório (peça 57) , o tomador de contas concluiu que o prejuízo importaria no valor original de R$ 392.188,16, imputando-se a responsabilidade a Pedro Fonteles dos Santos, prefeito municipal no período de 1º/1/2009 a 31/12/2012, na condição de gestor dos recursos. 
8.		Em 24/11/2019, a Controladoria-Geral da União emitiu o relatório de auditoria (peça 59) , em concordância com o relatório do tomador de contas. O certificado de auditoria e o parecer do dirigente do órgão de controle interno concluíram pela irregularidade das presentes contas (peças 60 e 61) .
9.		Em 3/12/2019, o ministro responsável pela área atestou haver tomado conhecimento das conclusões contidas no relatório e certificado de auditoria, bem como do parecer conclusivo do dirigente do órgão de controle interno, manifestando-se pela irregularidade das contas, e determinou o encaminhamento do processo ao Tribunal de Contas da União (peça 62) .
10.	Na instrução inicial (peça 65) , analisando-se os documentos nos autos, concluiu-se pela necessidade de realização de citação para as seguintes irregularidades: 
10.1.	Irregularidade 1: não comprovação da execução física do objeto.
10.1.1.	Evidências da irregularidade: documentos técnicos presentes nas peças 42, 43 e 48.
10.1.2.	Normas infringidas: art. 70, parágrafo único, da Constituição Federal de 1988; art. 93, do Decreto-lei 200, de 25 de fevereiro de 1967; art. 50, §3º, da Portaria Interministerial 127/2008, e Termo do Convênio.
10.2.		Débitos relacionados ao responsável Pedro Fonteles dos Santos (CPF: XXX.078.293-XX) :
	Data de ocorrência
	Valor histórico (R$) 
	Identificador da parcela

	10/12/2008
	402.314,00
	D1

	29/7/2010
	10.125,84
	C1

10.2.1.	Cofre credor: Tesouro Nacional.
10.2.2.	Responsável: Pedro Fonteles dos Santos (CPF: XXX.078.293-XX) .
10.2.3.	Conduta: deixar de comprovar a doação de alimentos aos beneficiários do programa, apresentar Relatório de Execução Físico-financeira e Relação de pagamentos (parcialmente ilegível) com divergência de informações, não comprovar o transporte da produção adquirida no âmbito do programa, não comprovar que os produtos agropecuários foram, de fato, adquiridos por agricultores familiares, devidamente, enquadrados no Programa Nacional de Fortalecimento da Agricultura Familiar - Pronaf e não comprovar que as etapas constantes no Relatório de Cumprimento do Objeto (peça 18, p. 3) foram efetivamente realizadas: diagnósticos do público alvo com seleção dos produtores beneficiários; desenvolvimento do programa com empoderamento dos agricultores e a distribuição dos produtos para as organizações não governamentais
10.2.3.1.	Nexo de causalidade: a não apresentação de documentos que comprovassem a execução dos itens previstos no plano de trabalho resultou na presunção de dano ao erário.
10.2.3.2.	Culpabilidade: não há excludentes de ilicitude, de culpabilidade e de punibilidade; é razoável supor que o responsável tinha consciência da ilicitude de sua conduta; era exigível conduta diversa da praticada, qual seja, comprovar por meio de documentos a efetiva execução de todos os itens previstos no plano de trabalho. 
11.	Encaminhamento: citação.
11.1.	Irregularidade 2: divergência total ou parcial entre a movimentação financeira e os documentos de despesa apresentados.
11.1.1.	Evidências da irregularidade: documentos técnicos presentes nas peças 42, 43 e 48.
11.1.2.	Normas infringidas: art. 37, caput, c/c o art. 70, parágrafo único, da Constituição da República Federativa do Brasil; art. 93, do Decreto-lei 200/1967; art. 66, do Decreto 93.872/1986.
11.2.		Débitos relacionados ao responsável Pedro Fonteles dos Santos (CPF: XXX.078.293-XX) :
	Data de ocorrência
	Valor histórico (R$) 
	Identificador da parcela

	10/12/2008
	402.314,00
	D1

	29/7/2010
	10.125,84
	C1

11.2.1.	Cofre credor: Tesouro Nacional.
11.2.2.	Responsável: Pedro Fonteles dos Santos (CPF: XXX.078.293-XX) .
11.2.2.1.	Conduta: apresentar comprovantes de despesas sem correspondência com a movimentação financeira dos recursos repassados no âmbito do instrumento em questão.
11.2.2.2.	Nexo de causalidade: A apresentação de comprovantes de despesas sem correspondência com a movimentação financeira dos recursos federais repassados no âmbito do instrumento em questão impediu o estabelecimento do nexo causal entre os referidos recursos e as despesas apresentadas, resultando na impugnação das despesas e, consequentemente, em presunção de dano ao erário.
11.2.2.3.	Culpabilidade: não há excludentes de ilicitude, de culpabilidade e de punibilidade; é razoável supor que o responsável tinha consciência da ilicitude de sua conduta; era exigível conduta diversa da praticada, qual seja, comprovar a compatibilidade entre as despesas realizadas e a movimentação financeira dos recursos repassados no âmbito do instrumento. 
12.	Encaminhamento: citação.
13.	Em cumprimento ao pronunciamento da unidade (peça 67) , foram efetuadas citações do responsável, nos moldes adiante:
a)	 Pedro Fonteles dos Santos - promovida a citação do responsável, conforme delineado adiante:
	Comunicação: Ofício 11199/2020 - Seproc (peça 69) .
Data da Expedição: 6/4/2020.
Data da Ciência: não houve (Número inexistente) (peça 73) .
Observação: Ofício enviado para o endereço do responsável, conforme pesquisa na base da Receita Federal, custodiada pelo TCU (peça 68) .
	
	Comunicação: Ofício 11200/2020 - Seproc (peça 70) .
Data da Expedição: 6/4/2020.
Data da Ciência: não houve (Endereço insuficiente) (peça 74) .
Observação: Ofício enviado para o endereço do responsável, conforme pesquisa na base de dados da Receita Federal, custodiada pelo TCU (peça 68) .
	
	Comunicação: Ofício 11201/2020 - Seproc (peça 71) .
Data da Expedição: 6/4/2020.
Data da Ciência: não houve (Número inexistente) (peça 72) .
Observação: Ofício enviado para o endereço do responsável, conforme pesquisa na base de dados da Receita Federal, custodiada pelo TCU.
	
	Comunicação: Edital 0724/2020 - Seproc (peça 75) .
Data da Publicação: 27/5/2020.
Fim do prazo para a defesa: 13/6/2020.
	
14.	Instruído o processo no mérito (peça 78) , o Ministério Público junto ao TCU entendeu pela inexistência nos autos de comprovação da observância do exigido na Resolução 170/2004 relativamente à citação por edital, razão pela qual sugeriu o retorno dos autos à Secex-TCE com vistas ao saneamento da falha (peça 81) . A sugestão foi acolhida pelo Ministro-Relator o qual determinou a medida sugerida (82) .
15.	Em atendimento à determinação mencionada acima, foram realizadas as comunicações abaixo identificadas:
a)	Pedro Fonteles dos Santos - promovida a citação do responsável, conforme delineado adiante:
	Comunicação: Ofício 52247/2020 - Seproc (peça 85) .
Data da Expedição: 1º/10/2020.
Data da Ciência: não houve (Número inexistente) (peça 87) .
Observação: Ofício enviado para o endereço do responsável, conforme pesquisa na base de dados do sistema do Renach, custodiada pelo TCU (peça 83) .

	Comunicação: Ofício 52248/2020 - Seproc (peça 84) .
Data da Expedição: 30/9/2020.
Data da Ciência: não houve (Endereço insuficiente) (peça 86) .
Observação: Ofício enviado para o endereço do responsável, conforme pesquisa na base de dados da Receita Federal, custodiada pelo TCU (peça 83) .

	Comunicação: Edital 1899/2020 - Seproc (peça 89) .
Data da Publicação: 18/12/2020.
Fim do prazo para a defesa: 5/1/2021.

16.	Conforme Despacho de Conclusão das Comunicações Processuais (peça 92) , as providências inerentes às comunicações processuais foram concluídas. 
17.	Transcorrido o prazo regimental, o responsável Pedro Fonteles dos Santos permaneceu silente, devendo ser considerado revel, nos termos do art. 12, § 3º, da Lei 8.443/1992.
 (...) 
EXAME TÉCNICO
Da validade das notificações:
23.	Preliminarmente, cumpre tecer breves considerações sobre a forma como são realizadas as comunicações processuais no TCU. A esse respeito, destacam-se o art. 179, do Regimento Interno do TCU (Resolução 155, de 4/12/2002) e o art. 4º, inciso III, § 1º, da Resolução TCU 170, de 30 de junho de 2004 (...) 
24.	(...) a validade da citação via postal não depende de que o aviso de recebimento seja assinado pelo próprio destinatário da comunicação, o que dispensa, no caso em tela, a entrega do AR em 'mãos próprias'. A exigência da norma é no sentido de o Tribunal verificar se a correspondência foi entregue no endereço correto, residindo aqui a necessidade de certeza inequívoca. 
25.	Não é outra a orientação da jurisprudência do TCU, conforme se verifica dos julgados a seguir transcritos:
'São válidas as comunicações processuais entregues, mediante carta registrada, no endereço correto do responsável, não havendo necessidade de que o recebimento seja feito por ele próprio' (Acórdão 3648/2013-TCU-Segunda Câmara, Relator Min. José Jorge) ;
'É prescindível a entrega pessoal das comunicações pelo TCU, razão pela qual não há necessidade de que o aviso de recebimento seja assinado pelo próprio destinatário. Entregandose a correspondência no endereço correto do destinatário, presume-se o recebimento da citação.' (Acórdão 1019/2008-TCU-Plenário, Relator Min. Benjamin Zymler) ;
'As comunicações do TCU, inclusive as citações, deverão ser realizadas mediante Aviso de Recebimento - AR, via Empresa Brasileira de Correios e Telégrafos, bastando para sua validade que se demonstre que a correspondência foi entregue no endereço correto.' (Acórdão 1526/2007-TCU-Plenário, Relator Min. Aroldo Cedraz) .
26.	A validade do critério de comunicação processual do TCU foi referendada pelo Supremo Tribunal Federal, nos termos do julgamento do MS-AgR 25.816/DF, por meio do qual se afirmou a desnecessidade da ciência pessoal do interessado, entendendo-se suficiente a comprovação da entrega do 'AR' no endereço do destinatário:
'Ementa: agravo regimental. Mandado de segurança. Desnecessidade de intimação pessoal das decisões do tribunal de contas da união. art. 179 do regimento interno do TCU. Intimação do ato impugnado por carta registrada, iniciado o prazo do art. 18 da Lei nº 1.533/51 da data constante do aviso de recebimento. Decadência reconhecida. Agravo improvido.
O envio de carta registrada com aviso de recebimento está expressamente enumerado entre os meios de comunicação de que dispõe o Tribunal de Contas da União para proceder às suas intimações.
O inciso II do art. 179 do Regimento Interno do TCU é claro ao exigir apenas a comprovação da entrega no endereço do destinatário, bastando o aviso de recebimento simples.' 
Da revelia do responsável Pedro Fonteles dos Santos
27.	No caso vertente, a citação do responsável (Pedro Fonteles dos Santos) se deu em endereços provenientes de pesquisas de endereços realizadas pelo TCU (vide parágrafos acima) , porquanto, devido ao insucesso de realizar a citação em endereços constantes na base de dados da Receita custodiada pelo TCU (peça 83) , buscou-se a notificação em endereços provenientes das bases de dados públicas custodiadas pelo TCU (TSE e Renach - peça 88) e das bases de dados do próprio TCU. A entrega dos ofícios citatórios nesses endereços não ficou comprovada, razão pela qual promoveu-se a notificação por edital publicado no Diário Oficial da União (peças 75 e 89) 
28.	Importante destacar que, antes de promover a citação por edital, para assegurar a ampla defesa, buscaram-se outros meios possíveis para localizar e citar o responsável, nos limites da razoabilidade, fazendo juntar aos autos informação comprobatória dos diferentes meios experimentados que restaram frustrados, tal como se demonstrou no item anterior da presente instrução (Acórdão 4851/2017-TCU-Primeira Câmara, Relator Min. Subst. Augusto Sherman) .
29.	Nos processos do TCU, a revelia não leva à presunção de que seriam verdadeiras todas as imputações levantadas contra os responsáveis, diferentemente do que ocorre no processo civil, em que a revelia do réu opera a presunção da verdade dos fatos narrados pelo autor (Acórdão 1009/2018-TCU-Plenário, Relator Min. Bruno Dantas; 2369/2013-TCU-Plenário, Relator Min. Benjamin Zymler e 2449/2013-TCU-Plenário, Relator Min. Benjamin Zymler) . Dessa forma, a avaliação da responsabilidade do agente não pode prescindir da prova existente no processo ou para ele carreada. 
30.	Ao não apresentar sua defesa, o responsável deixou de produzir prova da regular aplicação dos recursos sob sua responsabilidade, em afronta às normas que impõem aos gestores públicos a obrigação legal de, sempre que demandados pelos órgãos de controle, apresentar os documentos que demonstrem a correta utilização das verbas públicas, a exemplo do contido no art. 93 do Decreto-lei 200/1967: 'Quem quer que utilize dinheiros públicos terá de justificar seu bom e regular emprego na conformidade das leis, regulamentos e normas emanadas das autoridades administrativas competentes.' 
31.	Mesmo as alegações de defesa não sendo apresentadas, considerando o princípio da verdade real que rege esta Corte, procurou-se buscar, em manifestações do responsável na fase interna desta Tomada de Contas Especial, se havia algum argumento que pudesse ser aproveitado a seu favor. 
32.	Os argumentos apresentados na fase interna (peças 10, 17 e 40) não elidem as irregularidades apontadas.
33.	Em se tratando de processo em que a parte interessada não se manifestou acerca das irregularidades imputadas, não há elementos para que se possa efetivamente aferir e reconhecer a ocorrência de boa-fé na conduta do responsável, podendo este Tribunal, desde logo, proferir o julgamento de mérito pela irregularidade das contas, conforme os termos dos §§ 2º e 6º do art. 202 do Regimento Interno do TCU (Acórdão 2064/2011-TCU-Primeira Câmara (relator Min. Ubiratan Aguiar) , 6.182/2011-TCU-1ª Câmara (relator Min. Subst. Weder de Oliveira) , 4.072/2010-TCU-1ª Câmara (Relator Min. Valmir Campelo) , 1.189/2009-TCU-1ª Câmara (Relator Min. Subst. Marcos Bemquerer Costa) , 731/2008-TCU-Plenário (Relator Min. Aroldo Cedraz) .
34.	Dessa forma, o responsável Pedro Fonteles dos Santos deve ser considerado revel, nos termos do art. 12, § 3º, da Lei 8.443/1992, devendo suas contas serem julgadas irregulares, condenando-o ao débito apurado.
Prescrição da Pretensão Punitiva
35.	Vale ressaltar que a pretensão punitiva do TCU, conforme Acórdão 1441/2016-TCU-Plenário, Relator Min. Benjamin Zymler, que uniformizou a jurisprudência acerca dessa questão, subordina-se ao prazo geral de prescrição indicado no art. 205 do Código Civil, que é de dez anos, contado da data de ocorrência da irregularidade sancionada, nos termos do art. 189 do Código Civil, sendo este prazo interrompido pelo ato que ordenar a citação, a audiência ou a oitiva do responsável.
36.	No caso em exame, ocorreu a prescrição, uma vez que a irregularidade sancionada ocorreu em 10/12/2008, e o ato de ordenação da citação ocorreu em 21/3/2020 (peça 67) .
CONCLUSÃO
37.	Em face da análise promovida na seção 'Exame Técnico', verifica-se que o responsável Pedro Fonteles dos Santos não logrou comprovar a boa e regular aplicação dos recursos, instado a se manifestar, optou pelo silêncio, configurando a revelia, nos termos do § 3º, do art. 12, da Lei 8.443/1992. Ademais, inexistem nos autos elementos que demonstrem a boa-fé do responsável ou a ocorrência de outras excludentes de culpabilidade.
38.	Verifica-se também que houve a prescrição da pretensão punitiva, conforme análise já realizada.
39.	Tendo em vista que não constam dos autos elementos que permitam reconhecer a boa-fé do responsável, sugere-se que as suas contas sejam julgadas irregulares, nos termos do art. 202, § 6º, do Regimento Interno do TCU, com a imputação do débito atualizado monetariamente e acrescido de juros de mora, nos termos do art. 202, § 1º do Regimento Interno do TCU, descontado o valor eventualmente recolhido.
40.	Por fim, como não houve elementos que pudessem modificar o entendimento acerca das irregularidades em apuração, mantém-se a matriz de responsabilização presente na peça 64.
PROPOSTA DE ENCAMINHAMENTO
41.	Diante do exposto, submetemos os autos à consideração superior, propondo ao Tribunal:
a)	considerar revel o responsável Pedro Fonteles dos Santos (CPF: XXX.078.293-XX) , para todos os efeitos, dando-se prosseguimento ao processo, com fulcro no art. 12, § 3º, da Lei 8.443/1992; 
b)	julgar irregulares, nos termos dos arts. 1º, inciso I, 16, inciso III, alíneas b e c, da Lei 8.443/1992, c/c os arts. 19 e 23, inciso III, da mesma Lei, as contas do responsável Pedro Fonteles dos Santos (CPF: XXX.078.293-XX) , condenando-o ao pagamento das importâncias a seguir especificadas, atualizadas monetariamente e acrescidas dos juros de mora, calculadas a partir das datas discriminadas até a data da efetiva quitação do débito, fixando-lhe o prazo de quinze dias, para que comprove, perante o Tribunal, o recolhimento das referidas quantias aos cofres do Tesouro Nacional, nos termos do art. 23, inciso III, alínea a, da citada lei, c/c o art. 214, inciso III, alínea a, do Regimento Interno do TCU.  
	Débitos relacionados ao responsável Pedro Fonteles dos Santos (CPF: XXX.078.293-XX) :
	Data de ocorrência
	Valor histórico (R$) 
	Tipo da parcela

	10/12/2008
	402.314,00
	Débito

	29/7/2010
	10.125,84
	Crédito

Valor atualizado do débito (com juros) em 22/2/2021: R$ 1.066.728,89.
c)	autorizar, desde logo, a cobrança judicial da dívida, caso não atendida a notificação, na forma do disposto no art. 28, inciso II, da Lei 8.443/1992;
d)	autorizar também, desde logo, se requerido, com fundamento no art. 26, da Lei 8.443, de 1992, c/c o art. 217, §§ 1º e 2º do Regimento Interno do TCU, o parcelamento da dívida em até 36 parcelas, incidindo, sobre cada parcela, corrigida monetariamente, os correspondentes acréscimos legais, fixando-lhe o prazo de quinze dias, a contar do recebimento da notificação, para comprovar, perante o Tribunal, o recolhimento da primeira parcela, e de trinta dias, a contar da parcela anterior, para comprovar os recolhimentos das demais parcelas, devendo incidir, sobre cada valor mensal, atualizado monetariamente, os juros de mora devidos, no caso do débito, na forma prevista na legislação em vigor, alertando o responsável de que a falta de comprovação do recolhimento de qualquer parcela importará o vencimento antecipado do saldo devedor, nos termos do § 2º do art. 217 do Regimento Interno deste Tribunal; 
e)	enviar cópia do Acórdão a ser prolatado à Procuradoria da República no Estado de Ceará, nos termos do § 3º do art. 16 da Lei 8.443/1992, c/c o § 7º do art. 209 do Regimento Interno do TCU, para adoção das medidas cabíveis; e
f)	 enviar cópia do Acórdão a ser prolatado à Procuradoria da República no Estado de [Ceará] nos termos do § 3º do art. 16 da Lei 8.443/1992 c/c o § 7º do art. 209 do Regimento Interno do TCU, para adoção das medidas cabíveis, informando-lhe que o inteiro teor da deliberação pode ser consultado no endereço http://www.tcu.gov.br/acordaos;
g)	 enviar cópia do Acórdão que vier a ser proferido ao Ministério da Cidadania e aos responsáveis, para ciência, informando que a presente deliberação, acompanhada do Relatório e do Voto que a fundamenta, está disponível para a consulta no endereço www.tcu.gov.br/acordaos, além de esclarecer que, caso requerido, o TCU poderá fornecer sem custos as correspondentes cópias, de forma impressa."
4.	O Ministério Público especializado, em parecer da lavra do Procurador Marinus Eduardo De Vries Marsico, manifestou-se em consonância com a proposta da SecexTCE, porém entende que dever-se-ia aguardar o trânsito em julgado do RE 636886 no Supremo Tribunal Federal para a avaliação da prescrição do débito e destaca que, consoante o que prevê a Lei 9.873/1999, estaria prescrita a pretensão punitiva (peça 96) .
 	É o Relatório.

não há.

Procurador Marinus Eduardo De Vries Marsico.

TOMADA DE CONTAS ESPECIAL. CONVÊNIO. AQUISIÇÃO DE ALIMENTOS DA AGRICULTURA FAMILIAR PARA ATENDIMENTO DE DEMANDAS DE SUPLEMENTAÇÃO ALIMENTAR DE PROGRAMAS SOCIAIS LOCAIS. NÃO COMPROVAÇÃO DA EXECUÇÃO FÍSICA DO OBJETO. COMPROVANTES DE DESPESA SEM CORRESPONDÊNCIA COM A MOVIMENTAÇÃO FINANCEIRA. NÃO CONSECUÇÃO DOS OBJETIVOS DO CONVÊNIO. CITAÇÃO. REVELIA. CONTAS IRREGULARES. DÉBITO. MULTA.

TOMADA DE CONTAS ESPECIAL (TCE)

Secretaria de Controle Externo de Tomada de Contas Especial - SecexTCE.

TRIBUNAL DE CONTAS DA UNIÃO	TC Processo 039.952/2019-3
POPOSTA DE DELIBERAÇÃO 
	Em exame a Tomada de Contas Especial instaurada pela então Secretaria Executiva do Ministério do Desenvolvimento Social, em desfavor do Sr. Pedro Fonteles dos Santos, prefeito de Acaraú/CE no período de 1º/1/2009 a 31/12/2012, tendo por fundamento a não comprovação da regular aplicação dos recursos repassados pela União por meio do Convênio 00169/2008, que teve por objeto a "aquisição de alimentos da agricultura familiar e sua destinação para o atendimento das demandas de suplementação alimentar de programas sociais locais, com vistas à superação da vulnerabilidade alimentar de parcela da população".
2.	O ajuste vigorou de 27/11/2008 a 30/4/2010, com prazo para apresentação da prestação de contas findo em 30/5/2010, sendo a verba federal pactuada, de R$ 402.314,00, depositada na conta corrente do ajuste em 10/12/2008 (peça 22) . A contrapartida foi definida em R$ 21.174,42.
3.	Neste Tribunal, foi realizada a citação do Sr. Pedro Fonteles dos Santos, para que recolhesse aos cofres do Tesouro Nacional o valor total transferido (R$ 402.314,00, em 10/12/2008) , abatido do montante já restituído de R$ 10.125,84 (29/7/2010) , atualizado monetariamente até o efetivo recolhimento, e/ou para que apresentasse alegações de defesa quanto às seguintes ocorrências:
	a)   não comprovação da execução física do objeto; e
	b) divergência total entre a movimentação financeira e os documentos de despesa apresentados.
4.	Devido ao insucesso na entrega da citação nos endereços constantes nas bases de dados custodiadas pelo TCU (Receita Federal do Brasil, TSE e do sistema do Renach) , o ex-prefeito foi notificado por via editalícia. Apesar de devidamente citado, o Sr. Pedro Fonteles dos Santos não encaminhou sua defesa ao TCU nem recolheu o valor do débito, situação que caracteriza a sua revelia e autoriza o prosseguimento do feito, a teor da disposição do art. 12, § 3º, da Lei 8.443/1992.
5.	A Secretaria de Controle Externo de Tomada de Contas Especial - SecexTCE, após análise dos elementos constantes dos autos, propôs o julgamento pela irregularidade das contas do referido responsável, com base no art. 16, inciso III, alíneas b e c, da Lei 8.443/1992, e sua condenação ao pagamento do débito apurado, contudo sem aplicação da multa proporcional ao dano, por entender ter ocorrido a prescrição da pretensão punitiva.
6.	Esse encaminhamento teve a concordância do Ministério Público junto ao TCU, representado pelo Procurador Marinus Eduardo De Vries Marsico, que, no entanto, ressaltou entender que dever-se-ia aguardar o trânsito em julgado do RE 636886 no Supremo Tribunal Federal, para a avaliação da prescrição do débito e que, quanto à pretensão punitiva, considerava que teria ocorrido com base na Lei 9.873/1999.
7.	De fato, o conjunto de documentos constantes dos autos não permite afirmar o adequado emprego dos recursos públicos na execução do objeto acima relacionado. 
8.	Conforme verificado nos autos, não há comprovação de que os beneficiários do programa receberam os alimentos adquiridos. 
9.	Ademais, conforme Parecer Técnico 57/2015 do Departamento de Apoio à produção familiar e ao acesso à alimentação, do Ministério do Desenvolvimento Social (peça 42) , a relação de pagamentos está parcialmente ilegível, inviabilizando seu exame e confrontação com o extrato bancário e as notas fiscais, bem como suas informações são conflitantes com as constantes no Relatório de Execução Físico-financeira, no que concerne à quantidade de beneficiários do programa, aos dados incorretos detectados (números de CPF errados) e à discrepância no valor total de pagamentos realizados.
10.	Quanto aos produtos agrícolas que teriam sido transportados para os produtores, sequer foi apresentado contrato ou termo de compromisso que justificasse o gasto de R$ 21.174,42 com o transporte desses produtos. Também não há comprovação de que tais produtos agropecuários foram, de fato, adquiridos por agricultores familiares devidamente enquadrados no Programa Nacional de Fortalecimento da Agricultura Familiar - Pronaf.
11.	Além disso, o ex-gestor não comprovou o cumprimento das seguintes etapas previstas para o objeto: diagnósticos do público-alvo com seleção dos produtores beneficiários; desenvolvimento do programa com empoderamento dos agricultores e distribuição dos produtos para as organizações não governamentais.
12.	Nesse contexto, embora os recursos repassados tenham sido transferidos à conta bancária específica, não há elementos que indiquem que foram destinados aos fins pactuados.
13. 	A jurisprudência do TCU é firme no sentido de exigir do gestor público a demonstração do nexo causal entre os recursos públicos federais repassados e a efetiva realização de despesas para a consecução do objeto conveniado. 
14.	Cumpre ressaltar que, na condição de gestor público, o responsável tem o ônus de demonstrar a boa e regular aplicação dos recursos federais recebidos, a teor das disposições dos arts. 70, parágrafo único, da Constituição Federal, 93 do Decreto-lei 200/1967 e 66 do Decreto 93.872/1986.
15.	No caso em tela, o convênio previa favorecer tanto os produtores familiares como a parcela da população em condição de vulnerabilidade familiar. Porém, os elementos contidos nos autos não são capazes de demonstrar que tais objetivos foram cumpridos. 
16.	A falta, especialmente, de documentos que indiquem a destinação dada aos alimentos, por si só, já justifica a impugnação da integralidade dos recursos, visto que não é possível afirmar que os recursos foram utilizados de forma a atender aos objetivos sociais previstos. Ademais, como exposto, foram identificadas outras irregularidades além dessa (v. itens 9 a 11, retro) .
17.	Assim, e diante da sua revelia, o Sr. Pedro Fonteles dos Santos, que esteve à frente da prefeitura de Acaraú/CE à época da gestão dos recursos ora reclamados, deve ter suas contas julgadas irregulares e ser condenado ao pagamento do dano de R$ 402.314,00 (10/12/2008) , do qual deve ser abatido o montante já restituído de R$ 10.125,84 (29/7/2010) .
18.	No que concerne à prescrição ressarcitória levantada pelo MP/TCU, cumpre destacar que a decisão adotada pelo STF, nos autos do RE 636.886 (Tema 899 da Repercussão Geral) , vai ao encontro do entendimento desta Corte de Contas de que a prescritibilidade da pretensão de ressarcimento ao erário com base em decisão de tribunal de contas somente alcança a fase judicial da execução do título extrajudicial, não atingindo os processos de controle externo em trâmite no TCU (v. Acórdão 5236/2020-TCU-Primeira Câmara, rel. Min. Benjamin Zymler) . 
19.	Nesse sentido, insta reportar que os Embargos de Declaração opostos pela Advocacia-Geral da União - AGU contra o RE 636.886 foram apreciados pelo Plenário do STF, em sessão virtual ocorrida de 13 a 20/8 de 2021. Naquela assentada, o Pretório Excelso negou provimento ao recurso, nos termos do voto do relator, Ministro Alexandre de Moraes, que assim se manifestou (trecho do voto) :
"Os argumentos acima elencados conduzem à conclusão no sentido de que a pretensão executória de título executivo proveniente de decisão do TCU da qual resulte imputação de débito ou multa é prescritível; e, portanto, a ela se aplica o prazo prescricional da Lei de Execução Fiscal. Nenhuma consideração houve acerca do prazo para constituição do título executivo, até porque esse não era o objeto da questão cuja repercussão geral foi reconhecida no Tema 899, que ficou adstrito, como sobejamente já apontado, à fase posterior a formação do título." (grifo acrescido) 
20. 	Como se vê, a decisão do STF se referiu especificamente à etapa judicial da execução do título, sem tratar dos processos de controle externo que tramitam no TCU.
21. 	Dessa forma, alinho-me à jurisprudência pacífica desta Corte de Contas quanto à imprescritibilidade do dano causado ao erário (Enunciado  282 da Súmula de Jurisprudência/TCU) e à prescritibilidade decenal aplicável à pretensão punitiva do Tribunal, nos termos do Acórdão 1441/2016-TCU-Plenário  (relator Ministro Benjamim Zymler e redator Ministro Walton Alencar Rodrigues) , que devem ser aplicadas ao presente caso.
22.	Por conseguinte, discordo dos pareceres da Unidade Técnica e do Parquet, por entender não ter ocorrido a prescrição da pretensão punitiva no caso concreto que ora se analisa.
23.	O entendimento fixado no mencionado Acórdão 1441/2016-TCU-Plenário é de que o prazo decenal de prescrição indicado no art. 205 do Código Civil é contado a partir do fato gerador, e de que o ato que ordenar a citação, a audiência ou a oitiva da parte interrompe a prescrição, nos termos do art. 202, inciso I, do Código Civil.
24. 	Sobre o dies a quo da contagem do prazo prescricional, esta Corte deliberou que: 
Acórdão 2278/2019-TCU-Primeira Câmara (relator ministro-substituto Augusto Sherman) 
"Nos casos de não comprovação da regular aplicação de recursos repassados mediante convênios ou instrumentos similares, a data limite para entrega da prestação de contas final ou a data da efetiva entrega antecipada assinala o marco inicial da contagem do prazo de prescrição da pretensão punitiva do TCU."
25.	No ajuste em foco, o prazo final para a apresentação da prestação de contas era o dia 30/05/2010 (trinta dias após o término de sua vigência, conforme a Cláusula Terceira do Termo de Convênio, peça 5, p.4) , como apontado na instrução transcrita no Relatório precedente. 
26.	Nesse sentido, uma vez que o ato de ordenação da citação se deu em 21/3/2020 (peça 67) , ou seja, em interregno menor que os dez anos fixados no mencionado Acórdão 1441/2016-TCU-Plenário, contado da forma disposta no Acórdão 2278/2019-TCU-Primeira Câmara, não há incidência da prescrição da pretensão punitiva. 
27.	Assim, em razão da gravidade da falta constatada e da reprovabilidade da conduta do ex-Prefeito, é cabível aplicar-lhe a multa proporcional ao dano prevista no art. 57 da Lei 8.443/1992.
28.	Cabível, por fim, enviar cópia do Acórdão que sobrevier à Procuradoria da República no Estado do Ceará, para a adoção das medidas de sua alçada, e à Secretaria Especial de Desenvolvimento Social/Ministério da Cidadania, para ciência.  
	Com essas considerações, manifesto-me por que seja adotado o Acórdão que ora submeto a este colegiado.  
T.C.U., Sala das Sessões, em 15 de março de 2022.
MARCOS BEMQUERER COSTA
Relator